【裁判字號】    90,上更(一),137
【裁判日期】    901127
【裁判案由】    遷讓房屋
【裁判全文】
台灣高等法院民事判決  九十年度上更(一)字第一三七號
      上  訴  人    乙○○
      被 上訴 人    唐山畫廊有限公司
      兼法定代理人  戊○○
      參  加  人    丙○○○
                    丁○○
                    甲○○
右當事人間遷讓房屋事件，上訴人對於中華民國八十六年十二月二十六日臺灣士林地
方法院八十五年度訴字第一三四九號第一審判決提起上訴，經最高法院發回更審，本
院判決如左：
    主    文
上訴駁回。
第二審訴訟費用暨參加訴訟費用，由上訴人負擔。
    事    實
甲、上訴人方面：
一、聲明：
  (一)原判決廢棄。
  (二)被上訴人應將門牌號碼台北市士林區○○○路十三巷二號二樓房屋遷讓返還上訴
    人，並應連帶給付上訴人新台幣壹佰陸拾捌萬柒仟貳佰壹拾貳元正，即自民國八
    十九年九月一日起至清償日止按年息百分之五計算之利息。
  (三)上訴人願供擔保請准予宣告假執行。
二、陳述：除與原判決記載相同者予以引用外，補稱略以：
  (一)本件以被上訴人無權占有系爭房屋三年而請求相當於租金之損害金及不當得利，
    係自民國八十六年九月一日起至民國八十九年八月三十一日止，合先說明。至於
    被上訴人實際無權占有超過三年部分之損害金及不當得利之請求，則仍保留另案
    請求之。
  (二)上訴人為系爭房屋之起造人，並於建物第一次登記時，登記為所有權人，有建物
    登記簿謄本可稽，因此系爭房屋之所有權係由上訴人原始取得，並非從他人繼受
    取得。
  (三)本件並無被上訴人所主張之信託關係存在，縱有信託關係，亦為消極信託而無效
    ，若非無效，本件被上訴人所主張之信託關係既未經終止，受託財產仍未經移轉
    登記返還信託人前，受託人仍得本於所有權人地位行使所有物返還請求權。
  (四)上訴人前雖曾口頭概括委任母親丙○○○代為管理出租名下的不動產，惟未以文
    字為之，依民法第四百二十二條、五百三十一條規定，不生委任效力。何況上訴
    人先前之口頭概括委任，上訴人亦早於八十二年七月十日委請律師發函與丙○○
    ○表明伊已無權出租上訴人名下房屋之意旨，亦即表示終止委任意旨，有律師函
    可稽，丙○○○亦於另案在法庭表示有收到該律師函。且於八十四年三月二十八
    日委託律師發函與被上訴人戊○○，表明伊未經上訴人同意無權占有系爭房屋之
    意旨。至少被上訴人於本件訴訟繫屬後與無權代理人丙○○○續約，其租約亦不
    得對抗上訴人。
  (五)本件丙○○○之管理權係來自上訴人之委任，有左列事證可憑：
  1.丙○○○於另案士林地檢署八十五年偵字第四四四○號、另案本院八十三年上更
    (一)字第三五七號案、另案本院八十三年上更(一)字第三五七號、台灣士林地方法院
    八十六年訴字第一三四號案中自承。
  2.本院八十三年上更(一)字第三五七號判決、八十七年重上字第九號判決、本院八十
    六年上字第一九五六號均認定兩造委任關係成立，並已合法終止。
  (六)信託人在終止信託取回信託物之所有權前，喪失對信託物之所有權，只能依信託
    關係之內容（債之關係）約束受託人。因此信託人在終止信託取回信託物之所有
    權前，喪失對信託物之管理處分權，其縱將信託物另行委任第三人管理時，因信
    託人對信託物無管理處分權，其委任不生效力，第三人亦不得執該委任對抗受託
    人。
三、證據：除援用前審所提證據外，補提最高法院七十一年度台上字第二○五二號判
    決、台灣士林地方法院檢察署偵字第四四四○號不起訴處分書、台灣士林地方法
    院八十六年訴字第一三四號案筆錄、八十六年度上字第一九五六號判決等影本為
    證。
乙、被上訴人方面：
一、聲明：
  (一)請求判令駁回上訴及假執行之聲請。(二)如受不利判決，請准供擔保宣告免為假執
    行。
二、陳述：除與原判決記載相同者予以引用外，補稱略以：
  (一)台北市○○○路十三巷二號及同巷四號一至七樓整棟建物 (含系爭建物在內）均
    為吳榮裕先生 (已故，即從參加人林圓淑配偶，上訴人乙○○及從參加人丁○○
    與吳紀紋已過世生父，下同）提供基地與建商合建，由吳榮裕先生所分得，當時
    基於財務規劃，乃借名信託登記其獨子即上訴人乙○○名義，由於上訴人乙○○
    種種言行至為不堪，經吳榮裕先生聲明終止信託，請求返還，並一再表示剝奪上
    訴人之繼承權，因此吳榮裕先生於八十五年九月廿六日過世，所有產業均由從參
    加人林圓淑、丁○○及甲○○共同繼承，上訴人乙○○則喪失繼承權乙節，業據
    本院另案八十八年度上字第一三八一號判決確定在案，本院另案八十八年度上字
    第一一九九號判決及本院檢察署八十九年度議字第一八八八號處分書亦均本於相
    同意旨。
  (二)吳榮裕先生自始委由參加人林圓淑女士管理出租包括系爭不動產在內之吳家產業
    ，並保有相關不動產所有權狀及處分與使用收益之全部權能，系爭不動產則係被
    上訴人向從參加人林圓淑女士承租並繳納租金。（參加人「林圓淑」冠夫姓前為
    「丙○○○」)。
  (三)連帶債務除契約另有約定外，以法律訂有明文為限。本案上訴人並無任何依據，
    遽為連帶請求，與法殊有未合，合先陳明。
  (四)就同一信託關係之各筆標的物，其中一筆業經判決信託關係終止，受託人應將之
    返還與信託人之確定判決，法院即不得就其他筆土地為反於確定判決意旨之裁判
    ，最高法院八十年第五次民事庭會議決議甚明可稽。
  (五)上訴人僅為借名信託登記名義人。
三、證據：除援用前審所提證據外，補提八十八年度上字第一三八一號判決及確定證
    明書、八十八年度上字第一一九九號判決、八十九年度議字第一八八八號處分書
    、最高法院八十年第五次民事庭會議決議、回執及租約等影本各一份為證。
丙、從參加人方面：
一、聲明：除與被上訴人相同陳述外，補稱略以：
  (一)請求判令駁回上訴及假執行之聲請。(二)如受不利判決，請准供擔保宣告免為假執
    行。
二、陳述：
  (一)參加人丙○○○等人乃系爭不動產之真正所有權人，又均同意出租與被上訴人唐
    山公司，若被上訴人唐山公司受敗訴判決，參加人林圓淑等依法即受有對被上訴
    人唐山公司負債務不履行損害賠償責任之不利益，具見參加人林圓淑等對本案訴
    訟自有法律上利害關係。
  (二)就包括系爭不動產在內之一至七樓整棟建物  (含地下室)之原真正所有權人為吳
    榮裕先生，上訴人乙○○僅為借名信託登記名義人而已，伊又已喪失對吳榮裕之
    繼承權，參加人林圓淑等則已因繼承當然取得系爭不動產所有權之重要爭點，既
    據本院另案八十八年度上字第一三八一號確定判決於判決理由認定在案，依前引
    判例及「本於同一信託關係之數不動產，受爭點效之拘束」之最高法院八十八年
    度民事庭決議，本案自應受就同一信託關係不動產標的所為該確定判決爭點效之
    適用。
  (三)消極信託縱因脫法行為而無效，然系爭信託財產仍歸於真正所有權人之參加人林
    圓淑等所有，上訴人身為受託人，對真正權利人之參加人，仍無主張任何權利之
    餘地。
  (四)系爭信託關係早已終止，上訴人已應將系爭不動產移轉登記返還於參加人等，茲
    被上訴人占有系爭不動產之權利，既係源自參加人丙○○○並為其餘參加人一致
    同意，而參加人又已依法參加本案訴訟主張對系爭不動產所有權，從而被上訴人
    當然合法取得占有人地位，殊非所謂「第三人」可比。
三、證據：除援用被上訴人所提證據外，補提楊建華著民事訴訟法新論、八十四年台
    上字第二五三○號律師函。
丁、本院依職權向台灣士林地方法院調閱八十三年度訴字第三四八號、八十五年度訴
    字第一三四九號、八十三年度上字第一二七○號、八十八年度上字第一三八一號
    、八十九年度再字第一一六號、八十五年度台抗字第三二四號、八十五年度台聲
    字第五九二號、八十七年度台聲字第三六一號、八十八年度台聲字第二○、二四
    ○、五七七號。
    理    由
一、就兩造之訴訟有法律上利害關係之第三人，為輔助一造起見，於該訴訟繫屬中，
    得為參加。民事訴訟法第五十八條定有明文。所謂法律上之利害關係，乃指就訴
    訟標的或其前提之法律關係與第三人在法律上之地位有牽連，故法院就訴訟標的
    或其前提之法律關係所為之判斷，對於嗣後法院在判斷第三人在法律上之地位，
    會有所影響者而言。此制度之設係為避免在本案之判斷，對於將來第三人之法律
    上地位發生預斷之不利，故使第三人得於本案中參與。查本件上訴人係以所有物
    返還請求權及不當得利之法律關係為訴訟標的，請求被上訴人返還系爭房地及不
    當得利。法院於判斷該訴訟標的是否成立時，必先就系爭房地之所有權存在情形
    為判斷，而參加人等均主張其為該房地之繼承人，上訴人非所有權人，且丙○○
    ○並主張其為有權出租人，若被上訴人受敗訴判決，依法即可對丙○○○主張權
    利，從而參加人等均就本件訴訟有法律上之利害關係，其參加為合法，應予准許
    。
二、上訴人起訴主張：坐落台北市士林區○○○路一三巷二號二樓房屋（下稱系爭房
    屋）為伊所有，被上訴人未經伊同意占有使用該房屋，係屬無權占有，依民法第
    七百六十七條規定，請求上訴人遷讓返還系爭房屋。又依土地法第九十七條規定
    之年息百分之十計算，系爭房屋相當於租金之損害金及不當得利為新台幣（下同
    ）五十六萬二千四百零九元，每月為四萬六千八百六十七元，上訴人無權占用該
    房屋以三年計算（逾三年部分保留請求權），應連帶給付伊一百六十八萬七千二
    百十二元等情，求為命上訴人遷讓返還系爭房屋，並連帶給付伊一百六十八萬七
    千二百十二元及自訴狀繕本送達之翌日（即八十五年十二月八日）起加給法定遲
    延利息之判決。被上訴人則以：系爭房屋為上訴人之父吳榮裕所興建，信託登記
    為被上訴人名義，並委由被上訴人之母丙○○○管理出租，伊向丙○○○承租而
    使用該房屋，自非無權占有等語，資為抗辯。
三、本件之主要爭點，在於丙○○○就系爭房屋有無合法之出租權。而此一爭點，復
    與上訴人如何成為系爭房屋名義人之經過有關，故應就此先予審究。
  (一)查坐落台北市○○區○○段三小段第二六三、二六三之一、二六三之二、二六三
    之三、二六三之四等地號五筆（以下簡稱二六三等地號土地，二六三地號重測前
    為台北市士林區○○○段三角埔小段第三七八地號，原三七八地號則由原同小段
    三七九、三七八之一、三七八之二、三七八之十二、三七九之六、三八二、三八
    二之四、三八四之三、三八四之四地號土地合併），原為吳榮裕與吳袓德所有，
    六十八年間共同提供與建商大協公司（以下簡稱大協公司）合建大樓，約定地主
    與建商各分得百分之五十即四棟，地主分得包括系爭建物在內，吳榮裕、吳祖德
    為將系爭建物登記為上訴人名義，乃由吳榮裕、吳祖德、丙○○○及上訴人擔任
    起造人。該契約書第一條約定：「甲方（按係吳榮裕、吳祖德）願將其所有坐落
    台北市士林區○○○段三角埔小段378、378─1、378─2、379─6、382、382─4
    、384─3、384─4、379─12地號等九筆  (其378、378─1、378─2、379─12地
    號等四筆之部分現在自宅使用扣外) 實有土地約陸佰坪，作為建築基地，乙方（
    即大協公司）出資興建大樓」第二條約定：「本大廈基地之總面積應依提出申請
    建造執照之面積為準，由甲乙雙方各分得總建築面積之百分之五十立體對分，暨
    第六條第四項約定：本合約有關移轉登記、分割費用、代書費、印花稅等悉由乙
    方負擔」，有上開合約書影本附卷足據  (原審卷九三頁)。該興建大廈契約書內
    ，並未約定吳榮裕及吳祖德二人，應由何人移轉其應有部分若干予大協公司，完
    全由建商決定並辦理手續。又本件提供作為建築基地之上開九筆土地，均已合併
    於同小段三七八地號土地，而合併後之三七八地號土地，係由吳榮裕及吳祖德共
    有，其應有部分各為一九二一分之一三三一及一九二一分之五九０，亦有土地登
    記簿謄本影本，附於本院八十八年上字第一三八一號原審卷內  (原證一)內可據
    。則吳榮裕及吳祖德就本件所分得之四棟建物，自亦應以一三三一比五九０之比
    例分配，該比例為二．二二比一，以地主分得四棟雖有不易分配之情事，惟吳祖
    德、吳榮裕前曾於六十九年八月七日共同出具同意書記載：「茲同意將天母三路
    （即三角埔段三角埔小段378、378─1、378─2、、378─6、378─12、382、382
    ─4、384─3、384─4地號) 所建之房屋  (執照號碼六八建士林字第一八八號)E
    棟壹至柒樓乙○○及H 棟壹至柒樓丙○○○名下之產權移轉給吳榮裕，地下室產
    權乙○○與丙○○○除名，改為EFGH 棟本人等二名共有（吳榮裕持分3/4，吳祖
    德持分1/4 ）」（見本院八十八年上字第一三八一號卷一五三頁），足證吳榮裕
    與吳祖德係協議以吳榮裕三比一之比例分配合建所得之房屋，即地主分配之四棟
    房屋，由吳榮裕分得三棟，吳祖德分得一棟。
  (二)吳榮裕與吳祖德與建商合建分得四棟房屋，吳祖德已分得一棟（吳祖德亡故後，
    由吳榮裕繼承），其餘三棟包括系爭建物在內，即應由吳榮裕分得。茲吳祖德、
    吳榮裕分得四棟房屋，因以吳榮裕、吳祖德、丙○○○及上訴人分別為起造人，
    嗣亦以各起造人為第一次建物登記取得所有權，則上訴人取得系爭建物所有權，
    顯係緣於吳榮裕。又上訴人係吳榮裕之獨子，此為兩造所不爭，而本件系爭不動
    產係於七十一年一月六日取得使用執照，此有變更使用執照申請書乙件附卷可證
    （見原審卷九九頁），上訴人（民國四十七年一月二十八日出生）斯時年僅二十
    餘歲，顯無資力取得系爭房屋，故被上訴人抗辯係吳榮裕係為特定財務規劃，並
    以上訴人將來表現良窳，做為是否取回系爭建物之目的而將系爭建物登記予上訴
    人名義，應屬可信。上訴人雖主張稱系爭建物係吳祖德所贈與云云，然吳祖德就
    合建之房屋既已分得一棟，實無其他分得房屋可供贈與上訴人，故上訴人之主張
    ，不足採信。另吳榮裕將系爭建物登記予上訴人名義時，並未將該建物之所有權
    狀交給上訴人，其管理、收益亦均由丙○○○任之，上訴人於向財政部台灣省南
    區國稅申請書復查函中亦自陳「貴局所指申請人漏報租賃所得之租賃物，雖登記
    於申請人名下，但實際上對外出租及收取租金者，並非申請人，而是申請人之父
    親吳榮裕及丙○○○」（本院上開一三八一號卷七一頁) ，且上訴人於吳榮裕死
    亡後，即向台灣士林地方法院以八十六年度訴字第三六四號請求丙○○○返還所
    有權狀，此有該判決附卷可參（同卷第七九頁），倘如上訴人之主張，系爭房屋
    為吳祖德所贈與上訴人，何以上訴人自始均未能取得該建物所有權狀，而由丙○
    ○○占有中，並由吳榮裕及丙○○○管理、使用系爭建物。足證被上訴人抗辯系
    爭建物確係為吳榮裕登記予上訴人名義，應可採信。
四、次應審究者，乃上訴人與吳榮裕間有無信託關係存在。按所謂信託，係信託人為
    自己或第三人之利益，以一定財產為信託財產，移轉與受託人管理或處分，以達
    成一定之經濟上或社會上目的之行為。倘信託人僅將其財產在名義上移轉於受託
    人，而有關信託財產之管理、使用、處分悉仍由信託人自行為之，是為消極信託
    ，除有確實之正當原因外，通常多屬通謀之虛偽意思表示，極易助長脫法行為之
    形成，自難認其合法性（最高法院八十七年度台上字第二六九七號判決意旨參照
    ）。本件吳榮裕雖將系爭房屋登記為上訴人名義，但既未將管理或處分權移轉，
    除為逃避稅法規定或減少其責任財產外，難認有何正當的管理上目的，依首開說
    明，上訴人與吳榮裕間之所為之合意（亦即移轉所有權予上訴人，但與吳榮裕間
    之內部關係，仍受該合意節制)，均不能發生法律上效力。
五、就上訴人主張之訴訟標的言，如上述，上訴人雖為登記名義人，但吳榮裕既無移
    轉系爭房屋所有權予上訴人之意思，上訴人亦非以受系爭房屋所有權移轉之意思
    而為登記之善意第三人，自不發生土地法第四十三條之效力，故上訴人以其與吳
    榮裕間並無信託關係，即使有之亦為無效，即使非無效亦未終止等理由，主張其
    為系爭房屋之所有權人，並無依據。何況吳榮裕既保留系爭房屋之管理權，並交
    由丙○○○行使，則上訴人即使為登記名義人，亦不得對於吳榮裕主張有管理權
    ，由吳榮裕處取得管理權之丙○○○，亦非上訴人所得對抗，從而上訴人對於向
    丙○○○承租系爭房屋之被上訴人，亦不得對抗，故上訴人亦不得主張被上訴人
    為無權占有。
六、上訴人雖又主張丙○○○於另案士林地檢署八十五年偵字第四四四○號、另案本
    院八十三年上更(一)字第三五七號案、另案本院八十三年上更(一)字第三五七號、台
    灣士林地方法院八十六年訴字第一三四號案中自承管理權係來自上訴人之委任，
    又上訴人與丙○○○委任關係，復據本院八十三年上更(一)字第三五七號判決、八
    十七年重上字第九號判決、本院八十六年上字第一九五六號均認定兩造委任關係
    成立，並已合法終止等語。然丙○○○於另案士林地檢署八十五年偵字第四四四
    ○號、台灣士林地方法院八十六年訴字第一三四號案及本院八十三年上更(一)字第
    三五七號案中，均證稱房屋都是其在管理，原告（即上訴人) 祖母將權狀交給我
    管理，七十四年開始到現在均是我管理．．所收租金我代保管。．．我收的租金
    以前交給原告祖父，後來交結原告父親等語 (本院更審卷一一四頁至一一八頁)
    ，知其並非受上訴人之委任。其於本院八十三年上更(一)字第三五七號案中雖自承
    收到上訴人之終止委任函，但收到終止委任函縱為事實，亦未能因此推論有委任
    關係，至於該判決中認定上訴人與丙○○○有委任關係，僅在認定上訴人否認委
    託丙○○○管理為不可採，不能據以積極確定該委任關係存在，又本院八十七年
    重上字第九號判決認定上訴人與丙○○○有委任關係，係基於上訴人之自認而否
    定上訴人之訴訟上主張，亦不得以上訴人於該案之自認反而證明上訴人與丙○○
    ○間真有委任關係，本院八十六年上字第一九五六號均認定兩造委任關係成立，
    並已合法終止，亦在使上訴人負表現代理人之責任而否定上訴人於訴訟上之主張
    ，亦不能據此反為有利於上訴人之認定。是上訴人所舉上開訴訟案，雖基於各種
    不同理由，認定上訴人與丙○○○間有委任關係，以否定上訴人之主張，但上開
    據以否定上訴人主張有委任關係之證據，性質上屬於反證，其證明強度，只須足
    使法院對於上訴人主張之事實，心證上產生動搖，其舉證即已成功，法院必須為
    上訴人不利之判斷，然若以上開證據，作為證明本件上訴人主張為真實之本證，
    則必須使法院產生強固心證，達到確信之程度，法院始可為有利於上訴人之認定
    ，而如前述，系爭房屋並非上訴人委任丙○○○管理，故仍難以上開曾做為反證
    使用之證據，即認為上訴人已盡本件舉證責任。
七、綜上所述，上訴人主張其為系爭房屋之所有權，主張被上訴人應返還所無權占有
    之系爭房屋，並給付相當於租金之不當得利，為不足採。從而，上訴人主張本於
    所有物返還請求權及不當得利之法律關係，請求被上訴人遷讓返還系爭房屋並連
    帶給付一百六十八萬七千二百十二元及法定遲延利息為無理由，不應准許。其假
    執行之聲請亦失所附麗，應併予駁回。原審為上訴人敗訴之判決，及駁回其假執
    行之聲請，並無不合。上訴意旨指摘原判決不當，求予廢棄改判，為無理由，應
    予駁回。
八、據上論結，本件上訴為無理由，依民事訴訟法第四百四十九條第一項、第七十八
    條、第八十六條第一項但書，判決如主文。
中      華      民      國    九十      年     十一     月    二十七    日
                                民事第十七庭
                                    審判長法  官  鄭  雅  萍
                                          法  官  吳  謀  焰
                                          法  官  呂  太  郎
右正本係照原本作成。
如不服本判決，應於收受送達後二十日內向本院提出上訴書狀，其未表明上訴理由者
，應於提出上訴後二十日內向本院補提理由書狀（均須按他造當事人之人數附繕本）
上訴時應提出委任律師或具有律師資格之人之委任狀；委任有律師資格者，另應附具
律師及格證書及釋明委任人與受任人有民事訴訟法第四百六十六條之一第一項但書或
第二項（詳附註）所定關係之釋明文書影本。
中      華      民      國    九十      年     十一     月    二十九    日
                                          書記官  明  祖  星
附註：
民事訴訟法第四百六十六條之一（第一項、第二項）：
對於第二審判決上訴，上訴人應委任律師為訴訟代理人。但上訴人或其法定代理人具
有律師資格者，不在此限。
上訴人之配偶、三親等內之血親、二親等內之姻親，或上訴人為法人、中央或地方機
關時，其所屬專任人員具有律師資格並經法院認為適當者，亦得為第三審訴訟代理人
。


司法院資訊處製作；財團法人民間司法改革基金會備份。
